臺灣桃園地方法院民事判決　九十三年度訴字第三○四號
　　原　　　告
　　即反訴被告　丙○○
　　訴訟代理人　陳文雄律師
　　被　　　告
　　即反訴原告　乙○○
　　訴訟代理人　甲○○
　　被　　　告
　　即反訴原告　丁○○
右當事人間請求所有權移轉登記事件，經本院於民國九十三年十一月三日言詞辯論終
結，判決如左：
    主      文
被告乙○○應給付原告新臺幣玖拾伍萬元，及自民國九十三年三月十七日起至清償日
止，按年息百分之五計算之利息。
原告其餘之訴駁回。
訴訟費用由被告乙○○負擔十分之八，餘由原告負擔。
本判決原告勝訴部分，於原告以新臺幣參拾貳萬元為被告乙○○供擔保後，得假執行
。
原告其餘假執行之聲請駁回。
反訴原告乙○○之訴駁回。
前項反訴訴訟費用由反訴原告乙○○負擔。
反訴原告丁○○之訴及假執行之聲請均駁回。
前項反訴訴訟費用由反訴原告丁○○負擔。
    事    實
甲、原告方面：
  壹、本訴部分：
  一、聲明：
    (一)先位聲明：
      1.被告丁○○應將如附表所示土地（下稱系爭土地）於民國九十二年一月二十
        七日以買賣為原因之所有權移轉登記塗銷
      2.被告乙○○應將系爭土地之所有權移轉登記予原告。
    (二)備位聲明：
      1.被告應連帶給付原告新臺幣（下同）九十萬元及自起訴狀繕本送達之翌日起
        至清償日止按年息百分之五計算之利息。
      2.被告乙○○應給付原告九十萬元及自起訴狀繕本送達之翌日起至清償日止按
        年息百分之五計算之利息。
      3.願供擔保請准宣告假執行。
  二、陳述：
    (一)有關先位聲明部分：
      1.原告於九十一年十月十二日與被告乙○○簽訂不動產買賣契約（下稱系爭買
        賣契約），購買乙○○所有之系爭土地（及地上物鐵皮屋），買賣總價金為
        九十萬元（附表編號一即九九六之二地號土地部分為八十七萬元，附表編號
        二即九九六之四地號土地部分為三萬元），原告已如數付清價金，而被告乙
        ○○於九十一年十月十四日同意於同年十二月三十一日前將系爭土地移轉登
        記予原告。詎被告乙○○竟於九十二年一月二十七日以買賣為原因，將系爭
        土地移轉登記為被告丁○○所有。
      2.按被告丁○○為被告乙○○之嫂嫂，亦即丁○○為乙○○胞兄游守雄之妻子
        。又被告乙○○於系爭買賣之過程中，向原告表示所有權狀遺失，並於九十
        一年十月十五日向桃園縣中壢地政事務所申請補發，但同年月二十二日丁○
        ○卻出具異議書，表示系爭土地之權狀均由其保管中，並未遺失，請求撤銷
        補發權狀一案，致系爭土地無法移轉登記予原告，準此，被告丁○○當知被
        告乙○○出售系爭土地之事。何況，被告丁○○之夫（即訴外人游守雄）亦
        為系爭土地共有人之一，其等互為親屬，亦應早已知悉被告乙○○出售系爭
        土地之事實。是以，顯然被告丁○○為避免系爭土地落入外人之手，而與被
        告乙○○故意通謀以虛偽買賣方式，將土地移轉至丁○○名下，亦即被告間
        之買賣關係係屬通謀虛偽意思表示之假買賣，依民法第八十七條規定，其意
        思表示無效，據此所為之登記既有無效之原因，原告自得請求被告丁○○塗
        銷上開移轉登記。
      3.又被告二人明知乙○○已將系爭土地出售原告，竟以損害原告為目的，通謀
        虛偽為假買賣，致原告無法取得系爭土地，其等行為顯然係故意侵害他人權
        利，自應負侵權行為之損害賠償責任，並應負回復原狀之責，從而，依據侵
        權行為之法律關係，請求被告丁○○回復原狀即塗銷被告間之土地移轉登記
        ，再依系爭買賣契約之法律關係，請求被告乙○○將買賣標的物即系爭土地
        之所有權移轉登記予原告。
    (二)有關備位聲明部分：
      1.依系爭買賣契約書第二條有關付款之約定，可知原告原應於九十一年十月十
        二日簽約時付款二十萬元，並自九十一年十一月起至九十二年四月止，每月
        末各付款十萬元、九十二年五月三十日付款七萬元。惟於九十一年十月十四
        日，被告乙○○即要求原告以支票一次付清，原告遂於當日簽發面額各為二
        十萬元（發票日九十一年十月十五日）、四十萬元（發票日九十一年十二月
        十八日）、十萬元（發票日九十一年三月十八日）、二十萬元（發票日九十
        一年四月十八日）之支票四紙交付被告乙○○，上開事實，有系爭買賣契約
        書第二條所示內容及乙○○簽收支票之簽名為證。而觀諸被告乙○○申請補
        發土地所有權狀而出具之書狀滅失證明書所載，其所有權狀係於九十一年九
        月五日遺失（在系爭買賣簽約之前），然卻遲至同年十月十五日始申請補發
        權狀，亦即乙○○係於向原告收取全部價金即支票四紙後之翌日始提出申請
        ，依被告乙○○突然改變付款條件、縮短付款時距之行為以觀，顯見其有先
        將錢弄到手之詐騙意思。
      2.依被告二人間之叔嫂關係，被告乙○○不可能不知系爭土地之所有權狀係由
        兄嫂即被告丁○○保管中，乙○○於出售系爭土地前，亦不可能未事先知會
        亦是共有人之被告丁○○之夫。據此，可以推知乙○○所謂權狀遺失云云，
        根本是子虛烏有。且被告乙○○明知權狀並未遺失，卻以遺失為由誆騙原告
        ，一方面提供辦理遺失申報及過戶之資料而取信原告，藉以取得價金，另一
        方面則利用補發權狀必須公告期滿二個月之期限來拖延過戶程序，再利用公
        告期間，由被告丁○○出面聲明異議，使原告與乙○○間之過戶移轉手續被
        迫中止，被告二人隨即再以買賣為由，在不到四個月之後完成乙○○移轉過
        戶至丁○○名下之登記手續，自前述整個過程以觀，可見被告二人自始即有
        詐欺原告之不法意圖，其二人共同詐騙原告，自應負連帶侵權行為責任。故
        原告依據共同侵權行為之法律關係，請求被告二人連帶賠償原告前已給付之
        買賣價金九十萬元，及自起訴狀繕本送達之翌日起至清償日止之法定遲延利
        息，爰求為備位聲明第一項所示。
      3.又依系爭買賣契約書第十條後段約定：「如乙方（被告乙○○）不賣或不照
        約履行應盡義務時亦應將已收價款如數返還與甲方（原告）外，另加倍賠償
        所收價款同額之損害金與甲方後，本約方得解除，各無異議」。系爭土地既
        已移轉至被告丁○○名下，則被告乙○○所負應交付土地、移轉登記予原告
        之債務，已屬給付不能。且被告乙○○亦已表明不賣、不依約履行之意思，
        是以，依據系爭買賣契約之前開約定及民法給付不能之相關規定，被告乙○
        ○本應將已收價金九十萬元返還原告（即備位聲明第一項之給付內容），並
        應加倍償還與所收價款同額之損害金予原告，爰請求被告乙○○另給付如備
        位聲明第二項所示。
    (三)對被告抗辯之陳述：
      1.本件原告係主張被告間之買賣屬於通謀虛偽意思表示，亦即假買賣。與土地
        法第四十三條之信賴登記無涉，故被告此項抗辯，與本案無關。
      2.民法第一百九十八條，因侵權行為對於被害人取得債權者，被害人對該債權
        之廢止請求權，雖因時效而消滅，仍得拒絕履行。本件請求與民法第一百九
        十八條無關，且本件侵權行為損害賠償請求權之時效尚未完成，亦不生本條
        之問題。
      3.被告乙○○於訴訟中已自認系爭買賣契約書之形式上真正，而依該買賣契約
        書第二條之末，已載明原告交付支票四紙以支付價金之事實，下方並蓋有乙
        ○○之印文，且上開四紙支票俱已兌現，亦有遠東國際商業銀行支存往來明
        細分戶帳影本可稽，從而原告已付清買賣價金之事實，至為明確。
      4.被告辯稱：原告係乘乙○○無經驗、能力情形下，脅迫簽名，故欲撤銷系爭
        買賣契約之意思表示；及乙○○為弱智者，故系爭買賣契約無效等情，均未
        見被告舉證以實其說，自無可採。
  三、證據：提出系爭買賣契約書影本一份、系爭土地之土地登記謄本正本四份（新
      、舊各二份）、被告乙○○出具之書狀滅失證明書影本一紙、被告丁○○出具
      之異議書影本一份、原告之遠東國際商業銀行支存往來明細分戶帳影本一份為
      證。
  貳、反訴部分：
  I、反訴原告為乙○○部分：
  一、聲明：駁回反訴原告之訴，反訴訴訟費用由反訴原告負擔。
  二、陳述：反訴被告與反訴原告乙○○簽訂系爭買賣契約後，已付清全部價金，然
      買賣標的卻遭反訴原告乙○○移轉予另一反訴原告丁○○，致反訴被告無法取
      得系爭土地之權利，受有損害，從而反訴被告始依法提起本訴，此乃依據憲法
      所賦予人民之訴訟權，自無侵權行為可言，況且，反訴原告亦無法證明反訴被
      告提起本訴有何故意或過失之不法事實，亦無法證明反訴原告因此受有名譽損
      害之事實，是以反訴原告之反訴請求，顯無理由。
  三、證據：引用於本訴提出之證據。
  II、反訴原告為丁○○部分：
  一、聲明：駁回反訴原告之訴之假執行之聲請，反訴訴訟費用由反訴原告負擔。
  二、陳述：同前揭反訴原告為乙○○部分之陳述。
  三、證據：引用於本訴提出之證據。
乙、被告乙○○方面：
  壹、本訴部分：
  一、聲明：
    (一)有關先位聲明部分：原告之訴駁回，
    (二)有關備位聲明部分：原告之訴及其假執行之聲請均駁回。
  二、陳述：
    (一)有關先位聲明部分：
      1.緣被告乙○○前於八十九年四月二十六日與原告簽訂另一筆土地（桃園縣中
        壢市○○段九九七地號、權利範圍全部）之不動產買賣契約，買賣價金約定
        為二百四十萬四千八百七十五元，然原告只付三十五萬、七十萬元二筆價款
        ，導致被告乙○○被債主逼債，被告乙○○要求原告給付買賣價金，原告竟
        於九十一年十月十二日逼迫被告乙○○簽下系爭買賣契約，然實際上原告就
        系爭買賣契約亦僅付款二十萬元，因原告所交付之支票，款項非全部進入乙
        ○○之帳戶內，故被告乙○○不負移轉系爭土地所有權予原告之義務。
      2.再者，因被告乙○○所為之意思表示係遭到脅迫而為，則依民法第九十二條
        規定，被告乙○○茲主張撤銷系爭買賣契約之意思表示。又依起訴狀第七頁
        所述「同時，乙○○已表明不賣．．．」等語，足見被告乙○○已於法定除
        斥期間內通知原告撤銷系爭買賣契約之意思表示，從而原告自不得再依據系
        爭買賣契約請求被告履行契約。且被告乙○○係弱智者，無行為能力，又原
        告係乘被告乙○○急迫、輕率、無經驗之情形下，而與乙○○簽訂系爭買賣
        契約，故系爭買賣契約應屬無效。
      3.再依最高法院二十八年度上字第一二八二號判例謂：因被脅迫而為負擔債務
        之意思表示者，即為侵權行為之被害人，該被害人固得於民法第九十三條所
        定之期間內，撤銷其負擔債務之意思表示，使其債務歸於消滅，但被害人於
        其撤銷權因經過此項期間而消滅後，仍不妨民法第一百九十七條第一項所定
        之時效未完成前，本於侵權行為之損害賠償請求權，請求廢止加害之債權，
        即在此項時效完成後，依民法第一百九十八條之規定，亦得拒絕履行。
      4.又依最高法院六十二年台上字第三一六號判例，所謂通謀虛偽意思表示，乃
        指表意人與相對人互相故意為非真意思之表示而言，故相對人不僅須知表意
        人非真意，並須就表意人非真意之表示相與為非真意之合意，始為相當。若
        僅一方無欲為其意思表示所拘束之意，而表示與真意不符之意思者，尚不能
        指為通謀虛偽意思表示。而被告間就系爭土地之買賣契約，均有第三人代書
        在場見證立約及給付價款，並依法申報繳稅後為移轉登記，按土地法第四十
        三條之規定：依本法所為之登記有絕對之效力，是被告丁○○係合法取得所
        有權移轉登記，被告之間並無故意為非真意買賣之表示。
    (二)有關備位聲明部分：
      1.如前所述，被告乙○○係弱智者，無行為能力，故系爭買賣契約根本無效。
      2.因原告與被告乙○○間前於八十九年四月二十六日所簽訂之另一不動產買賣
        契約，買賣總價款約定為二百四十萬四千八百七十五元，惟觀諸該份契約書
        第二條第二項、第三項之付款約定部分，均無被告乙○○蓋用印章，足證原
        告尚欠乙○○該部分計一百三十九萬零八百七十五元之價金。依民事訴訟法
        第二百七十七條，當事人主張有利於己之事實者，就其事實有舉證之責任，
        準此，原告有證明其已付清前開八十九年四月二十六日買賣契約價款之舉證
        責任。原告既未證明之，則被告乙○○以前開價金與原告之備位請求為抵銷
        之抗辯。
  三、證據：提出桃園縣政府警察局中壢分局通知書影本一紙、被告乙○○與原告於
      八十九年四月二十六日就另一筆土地簽訂之不動產買賣契約書影本一份、被告
      乙○○之聯邦商業銀行存摺封面及往來交易明細影本各一份、保證書影本一份
      等為證。
  貳、反訴部分：
  一、聲明：
      反訴被告應給付反訴原告乙○○九十萬元，及自九十三年五月十四日起至清償
      日止按年息百分之五計算之利息。
  二、陳述：
      反訴被告捏造不實之契約、事實而濫行起訴，使反訴原告乙○○蒙羞，名譽受
      到嚴重損害，爰依民法第一百九十五條第一項規定，請求反訴被告為回復名譽
      之相當賠償金額即九十萬元。
  三、證據：未提出證據。
丙、被告丁○○部分：
  壹、本訴部分
  一、聲明：
    (一)有關先位聲明部分：原告之訴駁回，
    (二)有關備位聲明部分：原告之訴及其假執行之聲請均駁回。
  二、陳述：
    (一)有關先位聲明部分：
      1.按土地法第四十三條之規定：依本所所為之登記，有絕對效力。依最高法院
        四十一年度台上字第三二二號判例謂：「土地法第四十三條所謂登記有絕對
        效力，係為保護第三人起見，將登記事項賦與絕對真實之公信力，故真正權
        利人祇許在未有第三人取得權利前，以登記原因無，效或得撤銷為塗銷登記
        之請，求若至已有第三人本於現存之登記而為取得權利之新登記以後，則除
        得依土地法第六十八規定請求損害賠償外，不得更為塗銷登記之請求，因之
        真正權利人對於第三人依此取得之不動產，訴請返還，自無法律上之根據」
        。是以被告丁○○已依法取得具有絕對效力之登記，原告之訴顯無法律之根
        據。
      2.被告丁○○向被告乙○○購買系爭土地，有買賣標的物付款憑證影本可以證
        明一切均屬合法買賣，應受法令保護。原告與被告乙○○間之系爭買賣契約
        屬債權契約，並不妨害被告丁○○依土地法第四十三條之規定取得移轉新登
        記之土地所有權，原告提起本訴，自難謂為正當。
      3.被告丁○○匯到被告乙○○帳戶內的款項，只有五十一萬零七百六十元，其
        餘價款是付給被告乙○○的債權人。又其中一百萬元是用贈與方式，因為實
        際上被告丁○○前於八十六年間曾幫被告乙○○清償債務，另從八十四年起
        迄今均替被告乙○○繳納地價稅、房屋稅，並自九十年七月十二日起至九十
        二年五月六日止均代為支付原應由乙○○共同分擔之外傭費用（因婆婆身體
        不適而僱請外傭），金額計約一百餘萬元，所以才會記載其中一百萬元為贈
        與方式。
      4.原告應提出被告二人間有何非真意之虛偽意思表示之確實證據，不能僅以推
        測方式為主張之依據，否則原告之起訴事實即屬不實，自不得請求被告丁○
        ○塗銷所有權移轉登記。
    (二)有關備位聲明部分：
      被告間之買賣契約為真正，被告丁○○並無詐騙原告之意思或行為，是以原告
      請求被告丁○○應與乙○○共同負連帶損害賠償責任，顯無理由。
  三、證據：提出被告間簽訂之不動產買賣契約書一份、存摺及往來交易明細各二份
      、支票二紙、外傭解約切結書一份等影本為證。
  貳、反訴部分：
  一、聲明：
    (一)反訴被告應給付反訴原告丁○○三百五十萬元，及自九十三年十月二十三日（
      反訴起訴狀繕本送達反訴被告之翌日）起至清償日止按年息百分之五計算之利
      息。
    (二)願供擔保請准宣告假執行。
    (三)反訴訴訟費用由反訴被告負擔。
  二、陳述：
      反訴被告捏造不實之事實而濫行對反訴原告丁○○起訴，並為無理之要求，使
      反訴原告丁○○蒙羞，名譽受到嚴重損害，爰依民法第一百九十五條第一項規
      定，請求反訴被告為回復名譽之相當賠償金額即三百五十萬元。
  三、證據：未提出證據。
丁、本院依職權向桃園縣中壢地政事務所函調被告間就系爭土地於九十二年一月二十
    七日辦理買賣移轉登記之相關資料。
    理      由
壹、本訴部分：
  一、原告主張：
    (一)先位聲明部分：原告於九十一年十月十二日與被告乙○○簽訂系爭買賣契約，
      購買乙○○所有系爭土地（及地上物鐵皮屋），並已付清買賣總價金九十萬元
      ，被告乙○○於九十一年十月十四日亦同意於同年十二月三十一日前將系爭土
      地移轉登記予原告。詎被告乙○○竟於九十二年一月二十七日另以買賣為原因
      ，將系爭土地移轉登記為被告丁○○所有。按當初被告乙○○與原告簽約時，
      向原告表示所有權狀遺失，並於九十一年十月十五日向桃園縣中壢地政事務所
      申請補發，但同年月二十二日丁○○卻出具異議書，表示系爭土地之權狀均由
      其保管中，並未遺失，請求撤銷補發權狀一案，致系爭土地無法移轉登記予原
      告，準此，被告丁○○當知被告乙○○出售系爭土地之事。且被告丁○○為被
      告乙○○之嫂嫂，而丁○○之夫（即訴外人游守雄）亦為系爭土地共有人之一
      ，其等互為親屬，亦應早已知悉被告乙○○出售系爭土地之事實。是以足認被
      告丁○○與乙○○乃故意通謀以虛偽之假買賣方式，將系爭土地移轉至丁○○
      名下，則依民法第八十七條規定，其意思表示無效，據此所為之登記既有無效
      之原因，原告自得請求被告丁○○塗銷上開移轉登記。又被告既有前開故意侵
      害原告權利之行為，是併依侵權行為之法律關係，請求被告丁○○回復原狀即
      塗銷被告間之土地移轉登記，再依系爭買賣契約之法律關係，請求被告乙○○
      履約將買賣標的物即系爭土地之所有權移轉登記予原告。
    (二)備位聲明部分：
      依系爭買賣契約書第二條有關付款之約定，可知原告原應於九十一年十月十二
      日簽約時付款二十萬元，並自九十一年十一月起至九十二年四月止，每月末各
      付款十萬元、九十二年五月三十日付款七萬元。惟於九十一年十月十四日，被
      告乙○○突然要求原告一次付清，原告遂於當日簽發面額共計九十萬元之支票
      四紙交付被告乙○○。然依原告出具之書狀滅失證明書所載，其所有權狀於簽
      訂系爭買賣契約前之九十一年九月五日即已遺失，卻遲至同年十月十五日即其
      向原告一次收取全部價金之翌日始申請補發權狀，由被告乙○○突然改變付款
      條件、縮短付款時距之行為以觀，足見其有先將錢弄到手之詐騙意思。又依被
      告二人間之叔嫂關係，被告乙○○應知系爭土地之所有權狀係由兄嫂即被告丁
      ○○保管中，且乙○○於出售系爭土地前，亦不可能未事先知會亦是共有人的
      被告丁○○之夫。據此可知，被告乙○○明知權狀並未遺失，卻以遺失為由誆
      騙原告，一方面提供辦理遺失申報及過戶之資料而取信原告，藉以取得價金，
      另一方面利用補發權狀必須公告期滿二個月之期限來拖延過戶程序，再利用公
      告期間，由被告丁○○出面聲明異議，使原告與乙○○間之過戶移轉手續被迫
      中止，被告二人隨即再以買賣為由，在不到四個月期間完成乙○○移轉過戶至
      丁○○名下之登記手續，自前述整個過程以觀，可見被告二人自始即有詐欺原
      告之不法意圖，其二人共同詐騙原告，自應負連帶侵權行為責任。故原告依據
      共同侵權行為之法律關係，請求被告二人連帶賠償原告前已給付之買賣價金九
      十萬元及其法定遲延利息，爰請求如備位聲明第一項所示。又依系爭買賣契約
      書第十條後段約定：「如乙方（被告乙○○）不賣或不照約履行應盡義務時亦
      應將已收價款如數返還與甲方（原告）外，另加倍賠償所收價款同額之損害金
      與甲方後，本約方得解除，各無異議」。系爭土地既已移轉至被告丁○○名下
      ，則被告乙○○就系爭買賣契約對原告所負之債務已屬給付不能，是以，依據
      系爭買賣契約之前開約定及民法給付不能之相關規定，被告乙○○本應將已收
      價金九十萬元返還原告（即備位聲明第一項之給付內容），並應加倍償還與所
      收價款同額之損害金予原告，爰請求被告乙○○另給付如備位聲明第二項所示
      。
  二、被告分別辯稱如下：
    (一)被告乙○○辯稱：
      1.先位聲明部分：其與被告丁○○於九十一年十二月三十日就系爭土地簽訂之
        買賣契約，及於九十二年一月二十七日所為之移轉登記行為，均屬真正，並
        非通謀虛偽之意思表示。又被告乙○○前於八十九年四月二十六日與原告簽
        訂另一筆土地之不動產買賣契約，買賣價金約定為二百四十萬四千八百七十
        五元，然原告僅給付其中一百零五萬元價款，導致被告乙○○被債主逼債，
        被告乙○○要求原告給付買賣價金，原告即於九十一年十月十二日逼迫被告
        乙○○簽下系爭買賣契約，亦即被告乙○○之意思表示係遭到脅迫而為，則
        依民法第九十二條規定，被告乙○○茲主張撤銷系爭買賣契約之意思表示。
        再者，實際上原告就系爭買賣契約亦僅付款二十萬元，原告既未付清價款，
        被告乙○○自得拒絕移轉系爭土地所有權予原告。況且，被告乙○○係弱智
        者，無行為能力，原告又係乘被告乙○○急迫、輕率、無經驗之情形下，而
        與乙○○簽訂系爭買賣契約，故系爭買賣契約本屬無效。
      2.備位聲明部分：如前所述，被告乙○○係弱智者，無行為能力，故系爭買賣
        契約根本無效。又因原告與被告乙○○間前於八十九年四月二十六日所簽訂
        之另一不動產買賣契約，原告尚欠一百三十九萬零八百七十五元之價金未付
        ，故若法院認原告之備位請求為有理由，則被告乙○○以前開價金與原告之
        備位請求為抵銷之抗辯。
    (二)被告丁○○辯稱：
      1.先位聲明部分：被告丁○○向乙○○購買系爭土地，有付款憑證可以證明一
        切均屬合法買賣，應受法令保護。至原告與被告乙○○之間系爭買賣契約屬
        債權契約，並不妨害被告丁○○依土地法第四十三條之規定取得移轉新登記
        之土地所有權，原告既不能證明被告間之買賣為通謀之虛偽意思表示，則其
        先位聲明請求被告丁○○塗銷所有權移轉登記，顯無理由。
      2.備位聲明部分：被告間之買賣契約為真正，被告丁○○並無詐騙原告之意思
        或行為，是以原告備位聲明請求被告丁○○應與乙○○共同負連帶損害賠償
        責任，顯無理由。
  三、原告主張：其與被告乙○○於九十一年十月十二日簽訂系爭買賣契約，購買乙
      ○○所有之系爭土地，此為被告所不爭執，並有系爭買賣契約一份在卷可憑，
      足信為真實。
  四、原告另以先位聲明主張：被告間於九十一年十二月三十日就系爭土地簽訂之買
      賣契約，乃通謀之虛偽意思表示，應屬無效，是以其等於九十二年一月二十七
      日依據無效行為所為之移轉登記行為，原告得依法請求塗銷之等語，則為被告
      所否認，並各以前詞置辯，是以關於原告之先位聲明部分，首應審究者即為：
      原告主張被告間於九十一年十二月三十日就系爭土地簽訂之買賣契約為通謀虛
      偽意思表示一節，是否可採？茲論述如下：
    (一)按當事人主張有利於己之事實者，就其事實有舉證之責任，民事訴訟法第二百
      七十七條前段定有明文。又第三人主張表意人與相對人通謀而為虛偽意思表示
      者，該第三人應負舉證之責，亦有最高法院四十八年度台上字第二九號判例可
      資參照。原告既主張被告間之買賣契約為通謀虛偽意思表示，核諸前開說明，
      即應由原告就此事實負舉證責任，合先敘明。
    (二)依被告丁○○所提出其與乙○○於九十一年十二月三十日簽訂之買賣契約，所
      定價款為三百四十六萬五千元，而被告丁○○已付清前述價款一情，有其提出
      之合作金庫銀行活期儲蓄存款存摺、郵政存簿儲金簿往來交易明細各一份，及
      合作金庫銀行支票影本二紙在卷可佐（依前開資料之付款金額計二百四十六萬
      元，見本院卷第五三頁至第五六頁），核與被告乙○○提出其於聯邦商業銀行
      之活期儲蓄存款存摺往來交易明細內容（本院卷第一０四頁）相符，足信為真
      實。至此份買賣契約之其餘一百萬元價款部分，被告丁○○所辯稱：係因其前
      於八十六年間曾為被告乙○○還債，另從八十四年起迄今均替被告乙○○繳納
      地價稅、房屋稅，並自九十年七月十二日起至九十二年五月六日止均代為支付
      原應由乙○○共同分擔之外傭費用（因婆婆身體不適而僱請外傭），故於契約
      上便記載此一百萬元為贈與等語，亦據其提出被告乙○○於八十六年間簽發之
      本票影本二紙、雇主載為為乙○○之外傭解約切結書影本一份為憑（見本院卷
      第一五四頁、第一五五頁），從而被告丁○○之此部分辯解，亦非無據。綜觀
      上情，應認被告丁○○確已支付被告乙○○關於系爭土地之買賣價款，復觀諸
      系爭土地之土地登記謄本，可知被告間所訂定之買賣價款與系爭土地之公告現
      值大致相符，從而原告主張：被告間之買賣契約係通謀虛偽意思表示一節，尚
      難採信。
    (三)至原告雖主張：被告乙○○於系爭買賣之過程中，向原告表示所有權狀遺失，
      並於九十一年十月十五日向桃園縣中壢地政事務所申請補發，但同年月二十二
      日丁○○卻旋出具異議書，表示系爭土地之權狀均由其保管中，並未遺失，請
      求撤銷補發權狀一案，致系爭土地無法移轉登記予原告，且被告丁○○為被告
      乙○○之兄嫂，而丁○○之夫即乙○○之哥哥亦為系爭土地共有人之一，足見
      被告丁○○係為避免系爭土地落入外人之手，而與被告乙○○故意通謀以虛偽
      買賣方式，將土地移轉至丁○○名下等語，惟查，被告間具有親屬關係，尚無
      從作為認定其等有通謀虛偽意思表示之唯一依據，且依被告丁○○所述：當初
      是因為地政機關通知乙○○申報權狀遺失要經過公告後才會補發之明信片寄到
      家裡，被我收到，因權狀一直由我保管中，所以我便去地政機關異議撤銷補發
      ，後來我有問乙○○為何要去申請補發，但乙○○都不說等語（見本院九十三
      年十一月三日言詞辯論筆錄），核與原告所提出由被告丁○○出具之異議書內
      容（本院卷第二０頁）大致相符，而觀諸前開異議書內容，尚無從證明丁○○
      知悉原告與被告乙○○間系爭買賣契約之情，是以原告之前開主張，多屬推測
      之詞，尚難採信為真。
    (四)準此，原告主張：被告間於九十一年十二月三十日就系爭土地簽訂之買賣契約
      為通謀虛偽意思表示一節，不足採信，則其據此而為先位聲明請求被告丁○○
      應將系爭土地於九十二年一月二十七日以買賣為原因之所有權移轉登記塗銷，
      並請求被告乙○○應將系爭土地移轉登記予原告等節，即屬無據，不應准許。
  五、原告另以備位聲明主張：被告二人係自始具有共同詐欺原告之不法意圖，由被
      告乙○○謊稱權狀遺失而與原告簽訂系爭買賣契約，並先行取得全部價金後，
      再由被告丁○○於遺失權狀補發之公告期間出面異議而撤銷補發，並隨即將系
      爭土地移轉登記至丁○○名下，致原告無法取得系爭土地之所有權，其二人共
      同詐騙原告，自應負連帶侵權行為責任，爰依共同侵權行為之法律關係及系爭
      買賣契約第十條後段之約定，請求被告二人連帶償還原告前已給付之買賣價金
      九十萬元，併依系爭買賣契約第十條後段約定，另請求被告乙○○應加倍償還
      與所收價款同額之損害金九十萬元予原告等語，則為被告所否認，並各以前詞
      置辯，是以關於原告之備位聲明部分，應予審究者即為：(一)原告主張：被告二
      人係共同侵權行為一節，是否可採？(二)被告乙○○辯稱：其為無行為能力者，
      故系爭買賣契約無效，又其係受脅迫而簽訂系爭買賣契約等語，是否可採？(三)
      原告主張：被告乙○○債務不履行，應依系爭買賣契約第十條後段約定償還已
      收取之價金九十萬元，並須加倍償還同額九十萬元之損害金一節，有無理由？
      茲分論如下：
    (一)原告主張：被告二人係共同侵權行為一節，尚屬無據：
      如前所述，被告間於九十一年十二月三十日就系爭土地簽訂之買賣契約應屬真
      正，且被告丁○○於簽訂上開買賣契約之前，亦難認其已知悉原告與被告乙○
      ○間曾簽訂系爭買賣契約之事，從而自難認被告丁○○具有詐欺原告之不法意
      圖。此外，原告復無法舉證證明被告丁○○與被告乙○○間有何詐欺之犯意聯
      絡，是原告主張：被告二人涉有共同詐欺之共同侵權行為，應負連帶損害賠償
      責任一節，尚屬無據。
    (二)被告乙○○辯稱：其為無行為能力者，故系爭買賣契約無效，又其係受脅迫而
      簽訂系爭買賣契約等語，均不足採：
      1.被告乙○○雖辯稱其無行為能力，惟依其訴訟代理人甲○○所述：「我是乙
        ○○的姊夫，他的事情都是我在處理，因為他的腦筋不太好，有點秀斗，但
        他沒有殘障手冊」、「乙○○頭腦不好，沒有診斷書，他就是只知道吃喝玩
        樂，但不知道要負何種責任」等語（分別見本院卷第四七頁、第一００頁之
        言詞辯論筆錄），尚難認被告乙○○有何無行為能力之情。且觀諸被告間於
        九十一年十二月三十日就系爭土地簽訂之買賣契約，亦係由被告乙○○自行
        與被告丁○○簽訂，而被告則均不爭執此份契約之效力，準此，被告乙○○
        所辯不具行為能力一節，實難採信，從而其另辯稱：因無行為能力，故依民
        法第七十五條規定，其簽訂系爭買賣契約之意思表示無效等語，自亦不足採
        信。
      2.被告乙○○雖另辯稱：係遭脅迫而與原告簽訂系爭買賣契約等語，惟並未舉
        證以實其說，本難採信。況依民法之相關規定，因被脅迫而為意思表示者，
        表意人固得撤銷其意思表示，惟表意人之撤銷應於脅迫終止後一年內為之（
        參照民法第九十二條第一項前段、第九十三條前段規定），被告乙○○既辯
        稱於簽約當日遭到脅迫，然自簽約日即九十一年十月十二日起迄其表示撤銷
        意思之時止，已逾一年之除斥期間，是其意思表示依法已無從撤銷，附此敘
        明。
      3.被告乙○○另辯稱：原告係乘其急迫、輕率、無經驗之情形下而簽立系爭買
        賣契約等語，惟被告乙○○仍未舉證以實其說，自難採信，併予敘明。
    (三)原告主張：被告乙○○債務不履行，應依系爭買賣契約第十條後段約定償還已
      收取之價金九十萬元，並須加倍償還同額九十萬元之損害金一節，有無理由，
      說明如下：
      1.如前所述，原告與被告乙○○簽訂之系爭買賣契約既亦屬真正，則雙方本均
        應依照契約內容負履行之責。觀諸系爭買賣契約第二條約定之末段所載（見
        本院卷第一三頁），可知原告在簽約後已於九十一年十月十四日一次付清九
        十萬元之價金，被告乙○○並於該段記載之後方簽名、蓋章，而被告並不爭
        執前開簽名、蓋章之真正，是以足認原告業已付清系爭買賣契約之九十萬元
        價金。被告乙○○雖另辯稱：前開簽名、蓋章係遭脅迫而為等語，惟迄未舉
        證以實其說，自難採信。而依系爭買賣契約第十條後段約定：「如乙方（被
        告乙○○）不賣或不照約履行應盡義務時亦應將已收價款如數返還與甲方（
        原告）外，另加倍賠償所收價款同額之損害金與甲方後，本約方得解除，各
        無異議」（見本院卷第一四頁），而被告乙○○既已將系爭土地之所有權移
        轉登記至丁○○之名下，並表明拒絕履約之意，則原告依據前開買賣契約之
        約定，請求被告乙○○將已收價款九十萬元返還原告一節，自屬可採。
      2.被告乙○○雖辯稱：原告就系爭買賣契約僅支付二十萬元，其餘票款均未進
        到乙○○的帳戶內，所以原告既未付清價款，被告乙○○即無履約之責等語
        ，惟依被告乙○○之訴訟代理人所述：原告確實有開立支票，但是當場被第
        三人拿走，因當初乙○○有欠第三人錢，被第三人逼錢，乙○○便帶著第三
        人（債權人）去找原告要錢，．．．原告當場開立支票四張，但直接被第三
        人即乙○○的債權人拿走等語（見本院九十三年八月十二日言詞辯論筆錄，
        本院卷第九九頁），足見原告確有開立面額共計九十萬元之支票四紙作為系
        爭買賣契約之價款，僅因被告乙○○另有積欠第三人債務，致前開支票由其
        債權人取走償債，按被告乙○○以原告開立之前述支票款項清償自己的債務
        ，仍不失為已收受買賣價金，自不因原告之支票款項未進入乙○○帳戶而得
        認原告並未付款，是以被告乙○○之前開辯解，不足採信。
      3.再者，依系爭買賣契約第十條後段約定，可知若被告乙○○不賣或不照約履
        行時，除應將已收價款如數返還原告外，另須加倍賠償所收價款同額之損害
        金予原告。按當事人得約定債務人不履行債務時，應支付違約金；違約金，
        除當事人另有訂定外，視為因不履行而生損害之賠償總額；約定之違約金額
        過高者，法院得減至相當之數額，民法第二百五十條第一項、第二項前段及
        第二百五十二條有明文規定。至約定違約金是否相當，仍須依一般客觀事實
        ，社會經濟狀況及當事人所受損害情形，以為酌定之標準。觀諸前述契約第
        十條之文字，應認本件係屬損害賠償額預定違約金之約定，又如前所述，原
        告已得請求被告乙○○返還原付價金，參酌系爭土地之價值、目前社會經濟
        狀況及原告所受損害，本院認雙方約定之違約金尚屬過高，應以五萬元為適
        當。
      4.被告乙○○雖另辯稱：其與原告前於八十九年四月二十六日曾簽訂另一買賣
        契約，惟原告就該份契約尚有一百三十九萬零八百七十五元之價金未付，故
        以此為抵銷之抗辯等語，並提出買賣契約一份為證。惟查，觀諸被告乙○○
        提出之該份買賣契約（本院卷第三一頁至第三四頁），可知總價款為二百四
        十萬四千八百七十五元，而於付款明細表則載明：原告於八十九年四月二十
        六日、同年五月二十六日、同年六月二十六日分別給付七十萬元（支票）、
        八十五萬二千四百三十八元、八十五萬二千四百三十七元（上述三項金額合
        計即為總價款），被告乙○○並分別於收款人處簽名、蓋章（或蓋指印），
        其後並附有原告簽發之七十萬元支票影本一紙，從而足認原告已付清此份買
        賣契約之全部價款。且參酌被告乙○○之訴訟代理人所述：此份契約其中第
        二、三次繳款的錢，是直接被（乙○○的）債權人拿走，是因為債權人逼債
        等語（見本院九十三年十一月三日言詞辯論筆錄），可知原告所交付之款項
        係於乙○○在場之情形下由被告乙○○之債權人取走，是仍應認原告確已繳
        清此份契約之價款，被告乙○○所為之抵銷抗辯，不足憑採。
  六、綜上所述，原告先位之訴為無理由，其備位之訴關於依據系爭買賣契約第十條
      後段約定，請求被告乙○○給付原給付價金九十萬元及違約金五萬元（共計九
      十五萬元），及均自起訴狀繕本送達之翌日即九十三年三月十七日起至清償日
      止按年息百分五計算之法定遲延利息一節，為有理由，應予准許，至逾此部分
      之請求，則為無理由，不應准許。又原告另陳明願供擔保，聲請宣告假執行，
      經核其勝訴部份，合於法律規定，爰酌定相當之擔保金額宣告之；其餘假執行
      之聲請，因該部份訴之駁回而失所依據，應予駁回。
  七、本件事證已臻明確，兩造其餘攻擊及防禦方法，核與判決結果不生影響，爰不
      一一論述，附此敘明。
貳、反訴部分：
  一、反訴原告乙○○主張：
      反訴被告捏造不實之契約、事實而濫行起訴，使反訴原告乙○○蒙羞，名譽受
      到嚴重損害，爰依民法第一百九十五條第一項規定，請求反訴被告賠償反訴原
      告乙○○九十萬元等語。
  二、反訴原告丁○○則另主張：
      反訴被告捏造不實之事實而濫行對反訴原告丁○○起訴，並為無理之要求，使
      反訴原告丁○○蒙羞，名譽受到嚴重損害，爰依民法第一百九十五條第一項規
      定，請求反訴被告賠償反訴原告丁○○三百五十萬元等語。
  三、反訴被告對前開二人之反訴，則均以：反訴被告與反訴原告乙○○簽訂系爭買
      賣契約後，已付清全部價金，然買賣標的卻遭反訴原告乙○○移轉予另一反訴
      原告丁○○，致反訴被告無法取得系爭土地之權利，受有損害，從而反訴被告
      始依法提起本訴，此乃依據憲法所賦予人民之訴訟權，自無侵權行為可言，況
      且，反訴原告亦無法證明反訴被告提起本訴有何故意或過失之不法事實，亦無
      法證明反訴原告因此受有名譽損害之事實，是以反訴原告之反訴請求，顯無理
      由等語。
  四、如前所述（參照本訴部分），反訴被告與反訴原告乙○○於九十一年十月十二
      日簽訂系爭買賣契約後，乙○○於同年十二月三十日即與反訴原告丁○○簽訂
      另一買賣契約，並於九十一年一月二十七日將系爭土地所有權移轉登記至丁○
      ○名下，是以反訴被告基於系爭土地原買受人之立場，其質疑反訴原告間契約
      之真正及是否係遭反訴原告共同詐騙等事項，尚屬合理懷疑之範圍，而依憲法
      第十六條之規定，人民本有訴訟之權，從而反訴被告據此而對反訴原告提起本
      訴，尚難認有故意或過失侵害反訴原告權利之情形。再者，反訴原告雖主張其
      名譽受到損害，惟如前所述，反訴被告乃依循法律途徑主張權利以求法律事實
      之明確，難認反訴原告之名譽因而受有損害，且反訴原告就其受有損害之結果
      ，亦未舉證以實其說，亦難採信為真。綜上所述，反訴原告乙○○、丁○○均
      主張反訴被告提起本訴致其等之名譽受損，而分別請求損害賠償九十萬元、三
      百五十萬元等節，均屬無理由，應予駁回。至反訴原告丁○○之假執行之聲請
      ，因其反訴遭駁回而失所附麗，應併予駁回。
參、據上論結，原告先位之訴無理由，其備位之訴為一部有理由，一部無理由，又反
    訴原告乙○○、丁○○之反訴，均為無理由，依民事訴訟法第七十八條、第七十
    九條、第八十五條第一項、第三百九十條第二項，判決如主文。
中　　　華　　　民　　　國　　九十三　　年　　　十一　　　月　　十七　　日
                                    臺灣桃園地方法院民事第三庭
                                            法　　　官　周玉
右為正本係照原本作成
如對本判決上訴須於判決送達後二十日內向本院提出上訴狀
中　　　華　　　民　　　國　　九十三　　年　　　十一　　　月　　十七　　日
                                            書　記　官　張簡純靜
附表：
  編號一—桃園縣中壢市○○段九九六之二地號土地：
          地目田、面積二三五平方公尺、權利範圍十二分之五。
  編號二—桃園縣中壢市○○段九九六之四地號土地：
          地目田、面積二平方公尺、權利範圍二分之一。
